【裁判字號】    92,上,253
【裁判日期】    920826
【裁判案由】    返還借款
【裁判全文】
臺灣高等法院民事判決                              九十二年度上字第二五三號
    上  訴  人  甲○○
    訴訟代理人  張世柱律師
    被上訴人    乙○○
    訴訟代理人  簡炎申律師
右當事人間返還借款事件，上訴人對於中華民國九十一年十二月二十六日臺灣臺北地
方法院九十一年度訴字第三七七八號第一審判決提起上訴，本院判決如左：
    主      文
原判決關於命上訴人給付超過新台幣佰貳拾壹萬元及自民國八十九年十月二十一日
起至清償日止按月息千分之八計算利息部分，並該部分假執行之宣告，暨訴訟費用之
裁判均廢棄。
右開廢棄部分，被上訴人在第一審之訴及其假執行之聲請均駁回。
其餘上訴駁回。
第一、二審訴訟費用由被上訴人負擔三十分之一，餘由上訴人負擔。
    事實及理由
甲、程序方面：
一、民事訴訟法第三十七條第一項規定：「被聲請迴避者，在該聲請事件終結前，應
    停止訴訟程序。但其聲請因違背第三十三條第二項，或第三十四條第一項或第二
    項之規定，或顯係意圖延滯訴訟而為者，不在此限。」同法第三十三條第二項規
    定：「當事人如已就該訴訟有所聲明或為陳述後，不得依前項第二款聲請法官迴
    避。但迴避之原因發生在後或知悉在後者，不在此限。」同法第三十四條第二項
    規定：聲請法官迴避之原因及同法第三十三條第二項但書之事實，應自為聲請之
    日起，於三日內釋明之。
二、本件上訴人於就本件訴訟有所聲明或陳述後及準備程序終結後，始依民事訴訟法
    第三十三條第二項第二款聲請受命法官迴避，且未依前開規定釋明聲請法官迴避
    之原因以及迴避之原因發生在後或知悉在後等事實，故本件訴訟程序不因其聲請
    法官迴避而停止，合先敘明。
乙、實體方面：
一、被上訴人起訴主張：上訴人於八十八年一月二十日，向被上訴人借款（新台幣）
    三百二十一萬元，其中一百五十萬元為現金，其餘一百七十一萬元，則由訴外人
    洪濬哲向被上訴人承租所有台北市○○○路○段二二三號十五樓暨車位，至八十
    八年三月三十一日租賃期限屆滿為止，應收取之租金一百七十一萬元，由上訴人
    取回並借支，並約定利息以月息八厘計算，上訴人並開立到期日分別為八十八年
    七月二十日、同年八月二十日、同年九月二十日、同年月三十日之支票四紙以資
    清償，之後換票為訴外人有意建設公司（下稱有意公司）為發票人之支票三紙，
    分別為八十九年十月二十日期之三百三十七萬元（按原本之六千元併入利息票部
    分以求整數）及至八十九年一月廿日之利息票一十萬八千三百二十五元、至八十
    九年十月二十日之利息票二十四萬二千六百四十元，其中二張利息票均兌現無誤
    （是以借款利息已支付至八十九年十月廿日）；但八十九年十月廿日應兌付之三
    百三十七萬元部分，被上訴人於九十年七月九日提示，遭到退票，屢催不還，為
    此依據借貸關係，請求上訴人給付被上訴人三百三十七萬元及其中三百二十一萬
    元自民國八十九年十月二十一日起至清償日止按月息千分之八計算之利息。並聲
    明：上訴駁回。
二、被上訴人辯稱：其並未向洪濬哲收到該一百七十一萬元之租金，該消費借貸契約
    並不生效，且上訴人既以有意公司簽發之支票代物清償，並經被上訴人同意收受
    ，且未要求上訴人背書，即係同意將系爭債務移轉由有意公司承擔，上訴人則免
    除責任，又被上訴人已對有意公司取得給付該一百五十萬元票款之民事判決（原
    審卷，二六至二九頁），依民法第三百十九條規定，兩造間之消費借貸關係應已
    消滅等語。並聲明：(一)原判決廢棄。(二)被上訴人第一審之訴及其假執行之聲請均
    駁回。
三、被上訴人主張之上訴人簽立承諾書，並依該諾書開立支票以清償借款，屆期該支
    票不獲兌現，嗣換票為訴外人有意公司發票之支票三張，其中八十九年十月廿日
    應兌付面額之三百三十七萬元支票經提示不獲兌現，屢催不還等事實，業據其提
    出承諾書、支票及退票理由單為證（原審北調字卷，九至十頁），且為上訴人所
    不爭執，應可信為真實。
四、關於一百七十一萬元借款部分：
    被上訴人主張：訴外人洪濬哲向被上訴人承租所有台北市○○○路○段二二三號
    十五樓暨車位，至八十八年三月三十一日租賃期限屆滿為止，應收取之租金一百
    七十一萬元，由上訴人取回並借支，並約定利息以月息八厘計算等語。被上訴人
    則辯稱：其並未向洪濬哲收到該一百七十一萬元之租金，該消費借貸契約並不生
    效等語。經查：
    (一)上開上訴人書立之承諾書第一點記載：「本人於民國八十八年一月二十日向承
      租人洪濬哲取回租金共計新台幣壹佰柒拾壹萬元整（自民國八十八年十月一日
      起至民八十九年三月三十一日租賃期限屆滿為止）。取回之租金由本人先行借
      支，雙方言明以月息八厘計算，並訂於民國八十八年九月三十日無條件返還該
      借金及利息共計新台幣壹佰柒拾壹萬貳仟元整。」關於該記載，被上訴人自承
      其所記載之租金計算日期有誤，主張：應係收至八十八年三月三十一日，誤載
      為八十九年等語。查該承諾書內容係由被上訴人之妻張紫慧打好後由上訴人所
      簽名，並非上訴人親自書寫，亦未與洪濬哲共同結算乙節，為張紫慧到庭證述
      明確（本院卷，一一五頁）。又洪濬哲之租期係至八十八年三月三十一日止，
      押租金五萬元之事實，有租賃契約書及協議書在卷足按（原審訴字卷，一六至
      二四頁），且為兩造所不爭，證人即被上訴人之妻張紫慧到庭證稱租金每月九
      萬元等語（本院卷，一一五頁），承租人洪濬哲亦到庭證稱：每月租金開始是
      八萬元，後來是九萬元等語（本院卷，八四頁），應認被上訴人主張洪濬哲之
      系爭欠租每月應以九萬元計算等語為真實。故上開承諾書不僅關於欠租月份之
      記載顯然有誤，且其記載欠租共計十八個月，每月以九萬元計，欠租總額並非
      一百七十一萬元，故承諾書上所載之欠租日期顯然有誤，其上所載之欠租數額
      是否正確，應依其他證據認定之。
    (二)查八十六年間曾由上訴人代被上訴人向洪濬哲收取租金四十九萬元之事實，為
      兩造所不爭，且經證人即被上訴人之妻張紫慧到庭述明確（本院卷，一一六頁
      、一一九頁）。關於洪濬哲之確實欠租數額，張紫慧證稱：洪濬哲自八十六年
      一日起至八十八年四月三十一日止共應繳付二十五個月租金二百二十五萬元，
      扣除上訴人代收之四十九萬元及押租金五萬元，尚欠一百七十一萬元等語。證
      人洪濬哲於本院審理時先則到庭證稱：八十六年至八十七年共欠約一年兩個月
      ，上訴人算一年半，算到八十八年三月三十一日止等語（本院卷，八四頁）。
      繼而證稱：「上訴人算十幾個月，我認為多算兩個月，他說沒有錯，我也接受
      不爭執」、「上訴人好像說欠十八個月」等語（本院卷，一八五頁）。上訴人
      則稱：欠租算十九個月，該四十九萬元係「應該收五十四萬元扣掉洪委員幫忙
      的酬庸五萬元」等語（本院卷，一一九頁），被上訴人對於其應給付洪濬哲五
      萬元酬庸之事實並未加以爭執，其雖辯稱酬勞與本件無關等語（本院卷，一二
      ○頁），惟查被上訴人係委託上訴人收取租金，而租金每月九萬元，自不可能
      收取四十九萬元，故應認上訴人主張其係收取五個月租金共計五十四萬元扣除
      上開五萬元酬勞等語為真實。再者，被上訴人所提之房租明細表係載洪濬哲繳
      交房租至八十六年二月二十八日止（原審訴字卷，二三頁），再加上訴人代收
      上開之六個月租金共計五十四萬元，則洪濬哲係繳交租金至八十六年八月份止
      ，如算至兩造所不爭執之租約終止日八十八年三月三十一日止，欠租為九個月
      ，每月以九萬元，十九個月租金計共計一百七十一萬元，此數額與承諾書之記
      載欠租總額相符。參以洪濬哲證稱其並未與被上訴人夫妻結算，而係與上訴人
      結算，其對於結算全部同意等語（本院卷，一八四頁），應認上訴人所稱其代
      表出租人即被上訴人與承租人洪濬哲結算時係以欠租十九個月計算等語為真實
      。則洪濬哲所欠租金經兩造結算結果應為一百七十一萬元。被上訴人於終止租
      約後，洪濬哲雖得請求被上訴人返還押租金五萬元，惟上訴人並未主張並證明
      洪濬哲已就此部分向被上訴人主張抵銷，故本件欠租總額仍應為一百七十一萬
      元。
    (三)上訴人雖稱其未並未向洪濬哲收取任何欠租，與洪結算投資款時，亦未扣除租
      金，故借貸關係不成立等語。惟證人洪濬哲於原審結證稱：有投資上訴人五百
      萬元，八十八年因為我須用錢，告訴上訴人不再投資，希望拿回投資款，並連
      同房租一併算清楚，上訴人說扣除租金、利息，只拿回八、九十萬，後來又向
      我要回二十萬，說要去還借款的錢等語（原審卷，五０頁）。其於本院審理時
      亦到庭證稱其確實投資五百萬元並曾與上訴人結算等語（本院卷，八六頁、一
      八四頁）。上訴人所舉證人吳元明雖到庭證：洪濬哲投資三百餘萬元，分幾次
      拿回退股，共拿回四百餘萬元，其親自拿給洪濬哲，退股時並未提到要用房租
      抵等語。惟其先則稱洪濬哲投資三百餘萬元，卻稱其沒有看到錢，且稱投資均
      未有收據，其係經由上訴人記帳資料而認定洪濬哲僅投資三百餘萬元，又稱記
      帳金額與事實上之投資金額並不相符等語，故吳元明之上開證詞不能證明洪濬
      哲僅投資三百餘萬元。再者，洪濬哲否認吳元明曾拿錢給伊，且證稱結算時其
      與上訴人結算，吳元明在旁邊應該未聽到結算之內容等語，吳元明亦稱其未聽
      到結算談話之內容等語（本院卷，一八二至一八四頁），故吳元明之證詞亦不
      能證明洪濬哲曾拿回四百餘萬元以及洪濬哲退股時並未提到用房租扣抵等事實
      。參以上訴人所簽立之上開承諾書已記明上訴人於八十八年一月二十日已向洪
      濬哲收取租金一百七十一萬元，上訴人並依該承諾書簽立之支票以清償該筆一
      百七十一萬借款之本息，復於八十八年十二月八日換開有意公司支票時，其不
      僅未主張該支借租金部分未曾收取，尚且由有意公司開立該部分借款與一百五
      十萬元借款及約定利息之面額支票三百三十七萬元支票交付被上訴人，又到期
      日為八十九年一月二十日及八十九年十月二十日之包括系爭一百七十一萬在內
      作為本金計算基礎之二筆利息票，亦經兌現等情，應認被上訴人主張：訴外人
      洪濬哲應支付被上訴人之租金一百七十一萬元由上訴人取回並借支，兩造並約
      定利息以月息八厘計算為可採信。上訴人辯稱：其並未向洪濬哲收取任何欠租
      ，與洪結算投資款時，亦未扣除租金，故借貸關係不成立云云，並無可採。
五、關於一百五十萬元借款部分：
    (一)被上訴人主張：上訴人曾向其借款一百五十萬元並簽立上開承諾書且交付支票
      ，屆期不獲兌現，換票後僅清償部分利息等事實，上訴人並未加以爭執，其雖
      辯稱：上訴人既以訴外人有意公司簽發之支票代物清償，並經被上訴人同意收
      受，且未要求上訴人背書，即係同意將系爭債務移轉由有意公司承擔，上訴人
      則免除責任等語。被上訴人則主張本件係屬併存之債務承擔而非免責之債務承
      擔。按最高法院四十六年台上字第二○一八號判例明載：「上訴人以訴外人某
      甲所簽發之支票二紙交與被上訴人，為其清償租金之方法，並非該訴外人與債
      權人或債務人間，有何訂立承擔債務之契約，上開支票既不能兌現，則其租金
      債務自難謂已消滅。」依此判例見解，兩造雖將借款及利息換票為訴外人有意
      公司發票之支票三紙（原審卷，四七頁），作為清償借款之方法，被上訴人亦
      未要求上訴人背書，惟不能據此認定訴外人有意公司與兩造間已訂立單債務之
      契約。本件被上訴人既仍保有屬於借據用途之承諾書，上訴人復未提出證據足
      證被上訴人同意將系爭債務移轉由有意公司承擔並免除上訴人清償系爭借貸債
      務之責任之事實，其辯稱被上訴人已同意將系爭債務移轉由有意公司承擔，並
      免除上訴人清償責任云云，並不足採。
    (二)上訴人再辯稱：被上訴人已對訴外人有意公司取得給付該一百五十萬元票款之
      民事判決（原審卷，二六至二九頁），依民法第三百十九條規定，兩造間之消
      費借貸關係應已消滅等語。惟被上訴人係依據票據關係對於訴外人有意公司取
      得上開民事判決，且上訴人並未能主張並證明有意公司已清償上開一百五十萬
      元借款之事實，其辯稱：依民法第三百十九條規定，兩造間之消費借貸關係應
      已消滅云云。亦無可採。
六、綜上所述，應認被上訴人起訴主張：上訴人於八十八年一月二十日向被上訴人借
    款共計三百二十一萬元，約定利息以月息八厘計算等語為真實。再者，被上訴人
    未能主張並證明本件之遲延利息可依法滾入原本，自不能以換票後之票面金額認
    定上訴人之欠款本金為三百三十七萬元。因此，本件借款本金三百二十一萬元迄
    未清償，被上訴人復自承利息已支付至八十九年十月二十日止（原審北調字卷，
    第七頁），則上訴人請求上訴人給付本件借款之本金三百二十一萬元及自八十九
    年十月二十一日起至清償日止按月息千分之八計算之利息，即為正當，應予准許
    。其逾此部分之請求為無理由，應予駁回。
七、從而被上訴人依據借貸關係，請求上訴人給付被上訴人三百三十七萬元及其中三
    百二十一萬元自民國八十九年十月二十一日起至清償日止按月息千分之八計算之
    利息於三百二十一萬元及自民國八十九年十月二十一日起至清償日止按月息千分
    之八計算之利息，為有理由，應予准許，逾此所為請求，為無理由，應予駁回。
    原審就超過上開應准許部分，為上訴人敗訴之判決，並為假執行之宣告，自有未
    洽。上訴意旨就此部分指摘原判決不當，求予廢棄改判，為有理由。至於上開應
    准許部分，原審判命上訴人給付，並為假執行之宣告，核無違誤，上訴意旨，就
    此部分，仍執陳詞，指摘原判決不當，求予廢棄，為無理由，應駁回其上訴。
丙、據上論結，本件上訴為一部有理由，一部無理由，依民事訴訟法第四百五十條、
    第四百四十九條第一項、第七十九條但書，判決如主文。
中      華      民      國    九十二    年      八      月    二十六    日
                              民事第十二庭
                                  審判長  法  官  林  丁  寶
                                          法  官  陳  博  享
                                          法  官  高  鳳  仙
右正本係照原本作成。
如不服本判決，應於收受送達後二十日內向本院提出上訴書狀，其未表明上訴理由者
，應於提出上訴後二十日內向本院補提理由書狀（均須按他造當事人之人數附繕本）
上訴時應提出委任律師或具有律師資格之人之委任狀；委任有律師資格者，另應附具
律師及格證書及釋明委任人與受任人有民事訴訟法第四百六十六條之一第一項但書或
第二項（詳附註）所定關係之釋明文書影本。
中      華      民      國    九十二    年      八      月    二十八    日
                                          書記官  黃  慶  霽
附註：
民事訴訟法第四百六十六條之一（第一項、第二項）：
對於第二審判決上訴，上訴人應委任律師為訴訟代理人。但上訴人或其法定代理人具
有律師資格者，不在此限。
上訴人之配偶、三親等內之血親、二親等內之姻親，或上訴人為法人、中央或地方機
關時，其所屬專任人員具有律師資格並經法院認為適當者，亦得為第三審訴訟代理人
。


司法院資訊處製作；財團法人民間司法改革基金會備份。
